【裁判字號】    91,上易,2293
【裁判日期】    920507
【裁判案由】    誣告等
【裁判全文】
台灣高等法院台中分院刑事判決                九十一年度上易字第二二九三號
    上  訴  人
    即  自訴人  甲○○
    被      告  丙○○
                乙○○
右上訴人因被告等誣告等案件，不服臺灣台中地方法院九十一年度自字第五二０號中
華民國九十一年十一月十四日第一審判決，提起上訴，本院判決如左：
    主      文
上訴駁回。
    理      由
一、自訴意旨略以：(一)被告丙○○、乙○○明知自訴人未曾於八十九年七月中旬某日
    ，向其等恐嚇交付新台幣（下同）二千五百元，其等竟意圖使自訴人受感訓處分
    ，並意圖散布於眾，而於九十一年五月間，向台中縣警察局烏日分局誣指自訴人
    有前開恐嚇勒索之行為，因認被告等涉有誣告、誹謗等罪嫌（其餘罪嫌業據自訴
    人撤回上訴）。
二、自訴人上訴意旨略以：被告等誣指被告敲詐勒索時間為八十九年及九十年間，當
    時被告確有不在場證明，然原審令被告等有逃避刑責機會，改稱於八十八年間向
    彼等勒索，進而否定被告等刑責成立，為此提起本件上訴等語。
三、自訴意旨認被告丙○○、乙○○涉犯誣告、誹謗罪嫌，係以其指訴，並於原審法
    院提出臺灣台北看守所證明書正本二份及聲請傳訊證人陳素卿、楊澺琪為其主要
    論據。訊據被告二人固均坦承於前開時、地至台中縣警察局烏日分局申告自訴人
    勒索金錢之事，然均堅詞否認有何前開自訴人所指之犯行，均辯稱：其等告自訴
    人均有憑據，自訴人在烏日鄉○○○○路人皆知，如有人檢舉其不法即提出訴訟
    ，導致國家資源浪費且使得許多被害人不敢出面做證等語。且被告乙○○另於原
    審時辯稱：其於自訴人流氓案件中所指稱本件自訴人於八十九年七月中旬某日十
    四時許，因無錢加油，至其住處向其敲詐勒索一千元得逞；復於同日十六時、十
    七時、十九時，以同樣手法向其敲詐勒索共計二千五百元等，並無不實，而係日
    期記錯，應係八十八年而非八十九年等語。
四、按檢肅流氓條例第十七條第二項與刑法第一百六十九條第一項之誣告罪，以意圖
    他人受流氓處分、刑事處分或懲戒處分，而為虛偽之告訴告發報告者為要件；所
    謂虛偽係指明知無此事實故意捏造而言，若所告尚非全然無因，只因缺乏積極證
    明，亦難以誣告罪論（最高法院四十年度台上字第八八號、四十三年度台上字第
    二五一號判例參照）。本院查：
  (一)自訴人於九十一年二月十四日十四時許，至台中縣烏日鄉○○街一一二號向被告
    乙○○索錢，乙○○稱沒錢並與甲○○理論，甲○○竟以暴力將乙○○食指扭至
    挫傷後始離去，乙○○因畏懼遭受報復而不敢報案；另於九十年七月中旬某日十
    八時許，本件自訴人甲○○以借錢為由，至烏日鄉○○街一九七巷三號，向本件
    被告丙○○敲詐勒索，口出穢語態度兇暴，丙○○無奈乃交付五百元等事實，有
    本院治安法庭九十一年度感抗字第四０號裁定一份在卷可稽。則本件被告等於開
    時、地至台中縣警察局烏日分局告自訴人勒索金錢之事，即非全然無因，尚難以
    誣告罪論處。
  (二)自訴人雖提出臺灣台北看守所證明書正本二份，欲證明其當時因他案遭收押，並
    未對本件被告等勒索金錢云云。然查：(1)本院治安法庭九十一年度感抗字第四０
    號裁定雖認定：「八十九年七月中旬某日十四時許，甲○○因無錢加油，至台中
    縣烏日鄉○○街一一二號，見被害人乙○○年邁好欺，竟以兇暴態度並口出穢言
    ，向乙○○敲詐勒索一千元得逞等部分流氓行為，固經秘密證人Ａ７、Ａ１８於
    警訊及原審審理中證述在卷，惟抗告人於八十九年三月十九日至同年九月一日因
    另案羈押於台灣台北看守所，有該所在監（所）或出監（所）收容人資料表一份
    附本院卷可稽，故被告顯不可能於該等羈押期間內為上開流氓犯行，此外，除上
    開秘密證人之證詞以外，復查無其餘之補強證據足以證明抗告人有此部分之流氓
    犯行，自難遽為其不利之認定。惟抗告人前揭行為既已構成情節重大之流氓行為
    ，自不因此部分移送事實無法證明而影響其應交付感訓之認定」，此有前開裁定
    在卷可憑。(2)被告乙○○供稱本件自訴人前開流氓行為係日期記錯，應係八十八
    年而非八十九年，業如前述。況所虛構之事實，在法律上不生刑事或懲戒處分之
    問題，即難論以誣告之罪（最高法院二十二年上字第一九七六號判例參照）；則
    被告乙○○所指本件自訴人於八十九年七月中旬之流氓行為，雖未經前開本院治
    安法庭裁定所認定，然此部分亦無礙於本件自訴人前開流氓行為之認定，亦有前
    開治安法庭裁定可憑，則被告乙○○所指本件自訴人之流氓行為尚非虛構，縱其
    無法提出日期記錯之證據供本院查證，然依前開說明，亦不應論以誣告罪。
  (三)刑法第三百十條之誹謗罪所謂「意圖散布於眾」，係指意圖散發或傳布於不特定
    之多數人而言；如僅傳達於特定人，即不足以當之。則被告等縱曾向台中縣警察
    局烏日分局指訴自訴人有前開恐嚇勒索之行為，亦係向特定機關為之，核與誹謗
    罪之構成要件並不該當。
  (四)自訴人於本院審理時聲請訊問證人楊澺琪、陳素卿部分，查：自訴人分別於九
    十年四至五月中旬，先後三次以缺生活費需借錢為由，用威脅語氣向楊澺琪敲詐
    勒索二百元至三百元；嗣於九十年六月下旬某日上午九時許，楊澺琪之妻見自訴
    人再次前來，乃將門關上，自訴人即躲在門邊，俟楊澺琪之妻以為自訴人已離去
    而再次開門時，自訴人即衝入楊澺琪家中，致楊澺琪之妻跌倒在地，自訴人口罵
    三字經，並以威脅口氣向楊澺琪索討生活費，楊澺琪心生恐懼再交付一百八十元
    ，自訴人始離去。及九十年八月初某日十五時許，自訴人至烏日鄉○○路○段
    五○三號，態度兇悍地以沒車資去台北為由，向被害人陳素卿敲詐勒索五百元，
    陳素卿告知沒錢，自訴人即口出穢言，大罵三字經，致陳素卿心生畏懼而交付三
    百元；復於九十一年一月中旬某日十七時許，自訴人又以其腳受傷需就醫為由，
    至上址以兇暴之態度向陳素卿勒索五百元得手；另於九十一年二月底某日十七時
    許，自訴人又以需錢住旅社為由，在同址以向陳素卿敲詐二百元得逞，陳素卿因
    顧慮家人安全不敢報案等情及其所認定所憑證據，已據本院治安法庭九十一年度
    感抗字第四十號裁定記載甚詳。自訴人聲請前開證人核與本案欠缺證據關連性及
    必要性，自無傳喚必要，併予敘明。
五、按為訴訟上證明之資料，須通常一般之人均不致於有所懷疑，而得確信其為真實
    之程度者，始得據為有罪之認定。倘其證明尚未達於此一程度，而有合理性懷疑
    存在時，即不得遽認被告犯罪。又，刑事訴訟之被告依法並無自證無罪之義務，
    若控罪所憑之積極證據，在生活經驗上尚不足以排除其他有利被告之合理推斷，
    致不足以證明犯罪事實時，仍不能因被告否認犯罪之辯解不成立，資為無視積極
    證據不足之理由，通觀最高法院七十六年度台上字第四九八六號、三十年上字第
    四八二號、三十年上字第一八三一號等判例所持一貫見解，不難明瞭。綜上所述
    ，本件自訴人所憑之證據，無論直接或間接證據，均尚未達於一般之人均可得確
    信，而無合理之懷疑存在之程度，本院亦查無其他確切証據，足以証明被告等確
    應負本件罪責，被告等之犯行尚屬不能証明。原審以不能證明被告等犯罪，而依
    刑事訴訟法第三百零一條第一項規定，諭知無罪之判決，經核認事用法，並無不
    合，自訴人上訴意旨認應就被告等予以論罪科刑，而指摘原判決不當，經查為無
    理由，應予駁回。
六、據上論斷，應依刑事訴訟法第三百六十八條，判決如主文。
中      華      民      國     九十二      年     五      月    七      日
                               臺灣高等法院臺中分院刑事第四庭
                                     審判長法  官  洪  耀  宗
                                           法  官  蕭  錦  鍾
                                           法  官  劉  登  俊
右正本證明與原本無異。
除誣告部分被告得上訴外
其餘均不得上訴
如不服本判決應於收受送達後十日內向本院提出上訴書狀，其未敘述上訴之理由者並
得於提起上訴後十日內向本院補提理由書（均須按他造當事人之人數附繕本）。
                                           書記官  鄧  智  惠
中      華      民      國      九十二  年      五      月      八      日
                                                                        Ａ


司法院資訊處製作；財團法人民間司法改革基金會備份。
